【裁判字號】    94,上訴,1826
【裁判日期】    950124
【裁判案由】    偽造文書等
【裁判全文】
臺灣高等法院高雄分院刑事判決        94年度上訴字第1826號
上  訴  人
即  被  告  乙○○
上列上訴人因偽造文書等案件，不服臺灣高雄地方法院94年度訴
字第2954號中華民國94年10月31日第一審判決（起訴案號：臺灣
高雄地方法院檢察署94年度偵字第13499 號，併辦案號：臺灣臺
南地方法院檢察署94年度偵字第11639 號），提起上訴，本院依
簡式審判程序判決如下：
    主  文
原判決撤銷。
乙○○連續行使偽造私文書，足以生損害於他人，處有期徒刑陸
月，如易科罰金，以參佰元折算壹日。
偽造之「丙○○」印章壹顆及附表偽造署押、印文欄所示偽造之
「甲○○」署押共伍枚，偽造之「丙○○」印文貳枚均沒收。
    事  實
一、乙○○（原名歐正文）係甲○○之弟，並同住在高雄縣鳳山
    市○○路393 巷19號甲○○住處，基於利用甲○○之國民身
    分證冒名申請行動電話門號而獲取不法使用利益之概括犯意
    ，於民國93年12月初某日，乘甲○○外出之際，未經歐佩珍
    同意，在上開住處內，擅自取得甲○○之國民身分證得手，
    先於93年12月7 日，持上述國民身分證，至設於高雄市○○
    區○○路361 號之遠傳電信股份有限公司（以下簡稱遠傳公
    司）經銷商達良有限公司（以下簡稱達良公司），及於93年
    12 月14 日，持上述國民身分證，至台南縣善化鎮○○路
    231 之5 號和信電訊股份有限公司（以下簡稱和信公司），
    擅自以「甲○○」之名義申辦附表編號一、二、三所示行動
    電話門號，並利用達良公司及和信公司不知情之承辦人員，
    為其填寫附表編號一、二、三所示之行動電話服務申請書、
    代辦委託書（表示歐佩珍同意由乙○○代其向遠傳公司申請
    行動電話門號），及在上開行動電話服務申請書之「申請者
    簽名欄」、「同意聲明欄」及代辦委託書之「立書人欄」接
    續偽造「甲○○」之署押（其申辦日期及地點、電信公司名
    稱及行動電話門號、偽造之文書名稱及署押詳如附表編號一
    、二、三所示），表示係由「甲○○」本人授權並同意申辦
    行動電話門號之意，再持向遠傳公司及和信公司申請行動電
    話門號（其中附表一所示之申請書及代辦委託書、附表二、
    三所示之文書係均於偽造完成後接續交付給電信公司承辦人
    員），致遠傳公司及和信公司認為是「甲○○」同意申辦，
    且會如數支付通話費，而分別同意其使用附表編號一、二、
    三所示之行動電話門號，足以生損害於「甲○○」本人，及
    遠傳公司、和信電訊對於行動電話服務管理之正確性。而乙○○於取得附表編號一、二、三所示之行動電話門號後，即
    將歐佩珍之國民身分證放回原處。乙○○並與不詳姓名年籍
    之成年人共同基於意圖為自己不法利益之概括犯意聯絡，自
    93年12 月7日起至94年1 月26日止（其各門號之使用期間詳
    如附表編號一、二、三所示），輪流撥打附表編號一、二、
    三所示行動電話門號，並未依約繳納通話費用，而詐得如附
    表編號一、二、三積欠金額欄所示不法利益，嗣於94年2 月
    間，甲○○接獲附表編號一、二、三所示行動電話門號電信
    費帳單察覺有異，經向遠傳公司、和信公司查詢，始悉上情
    。
二、乙○○於94年1 月5 日，竟意圖不法所有，乘其姊甲○○、
    姊夫丙○○外出之際，在上址竊取丙○○放於上開住處之國
    民身分證1 枚得手（竊盜部分，未據告訴），復承上開行使
    偽造私文書及以詐術得財產上不法利益之概括犯意，於94年
    1 月9 日，持竊得之丙○○國民身分證，至達良公司，未經
    「丙○○」之授權，擅自以「丙○○」之名義申辦附表編號
    四所示行動電話門號，並利用該公司不知情之承辦人員，為
    其填寫附表編號四所示行動電話服務申請書，及委請不知情
    刻印業者偽造「丙○○」名義之印章1 枚，並由該承辦人員
    在上開行動電話服務申請書之「申請人簽名欄」及「同意聲
    明欄」蓋用上述偽造印章，而偽造「丙○○」之印文2 枚，
    表示係由「丙○○」本人同意申辦行動電話門號之意，再持
    上開偽造之申請書向遠傳公司申請行動電話門號，使遠傳公
    司以為是「丙○○」本人申請且會如數支付通話費，而同意
    其租用附表編號四所示之行動電話門號，足以生損害於「丙○○」本人及遠傳公司對於行動電話服務管理之正確性。乙○○取得該行動電話門號後，復與上述不詳姓名年籍之成年
    人共同基於意圖為自己不法利益之概括犯意聯絡，自94年1
    月9 日起至同年3 月17日止，輪流撥打附表編號四所示行動
    電話門號，並未依約繳納通話費用，而詐得如附表編號四積
    欠金額欄所示不法利益。嗣於94年3 月底某日，丙○○接獲
    電信費帳單察覺有異，經向遠傳公司查詢，始悉上情。
三、案經高雄縣政府警察局鳳山分局報告臺灣高雄地方法院檢察
    署檢察官偵查起訴；及台南縣警察局善化分局報告臺灣臺南
    地方法院檢察署檢察官移送併案審理。
    理  由
一、上訴人即被告乙○○於原審及本院審理時對於上述犯罪事實
    全部承認，核與證人即被害人歐佩珍及丙○○所述情節相符
    ，並有行動電話服務申請書影本4 份（見善化分局警卷第21
    頁、24頁、第28頁、鳳山分局警卷第8 頁）、遠傳行動電話
    服務代辦委託書1 份（見善化分局警卷第23頁）及電信費帳
    單4 份（見善化分局警卷第8 至10頁、鳳山分局警卷第13頁
    ）。本案事證明確，被告犯行可以認定。
二、核被告乙○○偽造行動電話服務申請書、代辦委託書，並持
    向電信公司申請行動電話門號使用，因而詐取使用行動電話
    門號之不法利益行為，係犯刑法第216 條、第210 條行使偽
    造私文書、第339 條第2 項之詐欺得利罪。其利用不知情之
    電信公司承辦人員偽造「甲○○」之簽名、偽造「丙○○」
    之印文，及利用不知情刻印業者偽造「丙○○」之印章，係
    間接正犯。其偽造署押、印章及印文之行為，係偽造私文書
    之部分行為；其偽造私文書之低度行為則被行使偽造私文書
    之高度行為吸收，均不另論罪。被告與不詳姓名之成年人間
    ，就所犯刑法第339 條第2 項之詐欺得利罪間，有犯意聯絡
    及行為分擔，均為共同正犯。被告行使偽造之甲○○（被告
    就行使如附表一所示之申請書及代辦委託書、附表編號二至
    三之偽造私文書部分，因係同時同地接續行使，應係接續犯
    ）及丙○○名義之私文書，及詐欺得利之行為，均時間緊接
    ，分別觸犯構成要件相同之罪，顯均係基於概括犯意為之，
    均為連續犯，均應依刑法第56條之規定，論以一罪，並加重
    其刑。被告所犯上開行使偽造私文書、詐欺得利罪間，有方
    法與目的之牽連關係，為牽連犯，應依刑法第55條之規定，
    從一重之行使偽造私文書罪處斷。被告冒歐佩珍名義請行動
    電話門號使並獲取不法利益部分，雖未經檢察官起訴，但與
    起訴部分具有連續犯之裁判上一罪關係，自為起訴效力所及
    ，本院自得併予審理。
三、原審據以論處被告罪刑，固非無見；惟查：(一)被告就竊取歐
    佩珍國民身分證部分，並不成立竊盜罪（理由詳後述），原
    判決認成立竊盜罪，尚有未洽。(二)決定法院之審理範圍，係
    以起訴書犯罪事實欄所載之事實為依據，如其犯罪事實欄已
    有記載，縱所犯法條欄漏未論述其犯罪法條，法院亦應加以
    審理，從而如起訴書犯罪事實欄已有記載，縱公訴人於審理
    時，將起訴書原已記載之所犯法條刪除，法院仍應就已經起
    訴之犯罪事實予以審理。乃原判決就檢察官已經起訴之被告
    竊取丙○○之國民身分證及健保卡部分，認未經合法告訴，
    並因而認「公訴人已於94年10月31日本院審理時刪除起訴書
    所犯法條欄所列之刑法第320 條第1 項（見第一審卷第53頁
    ），公訴人既已更正適用之法條，本院就此部分自無庸為不
    受理判決之諭知」（見原判決書第5 頁），亦有未合。被告
    上訴意旨求為緩刑之宣告，雖為無理由；惟原判決既有上述
    可議之處，自應由本院將原判決撤銷改判。爰審酌被告前因
    竊盜案，經原審法院以93年度簡字第4830號判處拘役20日，
    緩刑2 年確定，現仍在緩刑期間，竟又以擅自以甲○○、丙○○國民身分證申辦手機門號，其詐取不法利益之金額，其
    中部分金額尚未清償，其與被害人丙○○及歐佩珍係姊夫與
    姊姊關係，及被害人丙○○及歐佩珍已在本院審理中表示原
    諒，被告犯後坦承犯行等一切情狀，量處如主文所示之刑，
    並諭知易科罰金之折標準。偽造之「丙○○」印章1 顆及附
    表偽造之署押、印文欄所示之偽造之「甲○○」署押共5 枚
    ，偽造之「丙○○」印文2 枚，雖均未扣案，惟無證據證明
    均業已滅失，仍應依刑法第219 條宣告沒收。
四、公訴意旨另以：被告乙○○意圖不法所有，於94年1 月5 日
    ，在高雄縣鳳山市○○路393 巷19號其姊夫丙○○住處，乘
    其姊甲○○、姊夫丙○○外出之際，竊取被害人丙○○所有
    之國民身分證及健保卡各1 枚，而涉有刑法第320 條第1 項
    之竊盜罪嫌。按被害人丙○○係被告之姊夫，此業經被告及
    丙○○陳明在卷，故其2 人具有二親等旁系姻親關係甚明，
    故被告如竊取丙○○所有之財物，依刑法第324 條第2 項規
    定，須告訴乃論。惟依警詢、偵查卷內資料，均未見被害人
    丙○○提出親屬間竊盜之告訴，是本件此部分顯未經合法告
    訴，依法本應為不受理之諭知，因公訴意旨認此部分與前揭
    論罪部分，有牽連犯之裁判上一罪關係，爰不另為不受理之
    諭知。
五、併辦意旨略以：被告乙○○另於93年12月初某日，在上址竊
    取歐佩珍所有之國民身分證1 枚得手，而涉有刑法第320 條
    第1 項之竊盜罪嫌，惟依證人歐佩珍在警詢中陳述，其國民
    身分證並無遺失，而係遭人使用後再行歸還（見善化分局警
    卷第14頁），是被告就竊取歐佩珍之國民身分證部分，既係
    於擅自使用後再行返還，足徵其並無不法所有之意圖，自與
    竊盜之構成要件不符，從而此部分與已經起訴部分並無實質
    上一罪或裁判上一罪關係，自非起訴效力所及，本院自毋庸
    予以審判（最高法院94年度台上字第3421號判決參照），而
    應退由檢察官另行處理，附此敘明。
據上論結，應依刑事訴訟法第369 條第1 項前段、第364 條、第
299 條第1 項前段，第273 條之1 第1 項、第299 條第1 項前段
，刑法第28條、第56條、216 條、第210 條、第339 條第2 項、
第55條、第219 條、第41條第1 項前段，罰金罰鍰提高標準條例
第1 條前段、第2 項，判決如主文。
本案經檢察官陳建年到庭執行職務。
中    華    民    國    95    年    1     月    24    日
                  刑事第三庭    審判長法  官  周賢銳
                                      法  官  謝宏宗
                                      法  官  黃仁松
以上正本證明與原本無異。
如不服本判決應於收受本判決後10日內向本院提出上訴書狀，其
未敘述上訴理由者，並得於提起上訴後10日內向本院補提理由書
狀（均須按他造當事人之人數附繕本）「切勿逕送上級法院」。
中    華    民    國    95    年    1     月    24    日
                                      書記官  馬蕙梅
附錄本件判決論罪科刑法條：
刑法第210條：
偽造、變造私文書，足以生損害於公眾或他人者，處5 年以下有
期徒刑。
刑法第216條 (行使偽造變造或登載不實之文書罪)
行使第210條至第215條之文書者，依偽造、變造文書或登載不實
事項或使登載不實事項之規定處斷。
刑法第339條 (普通詐欺罪)
意圖為自己或第三人不法之所有，以詐術使人將本人或第三人之
物交付者，處5 年以下有期徒刑、拘役或科或併科1,000 元以下
罰金。
以前項方法得財產上不法之利益或使第三人得之者，亦同。
前2項之未遂犯罰之。
附表
┌──┬───────┬──────┬─────┬──────────┬────────────┐
│編號│申辦日期      │電信公司名稱│被冒名之人│偽造之文書名稱      │使用之期間              │
│    │申辦地點      │行動電話門號│          │及偽造之署押、印文  │及積欠之金額            │
├──┼───────┼──────┼─────┼──────────┼────────────┤
│一  │93年12月7 日  │遠傳公司    │歐佩珍    │1.行動電話服務申請書│自93年12月7 日起至94年1 │
│    │高雄市小港區漢│0000000000  │          │  在申請書上之申者簽│月14日止共積欠1,860 元  │
│    │民路361 號達良│            │          │  名欄及同意聲明欄各│                        │
│    │有限公司      │            │          │  偽造歐佩珍之簽名1 │                        │
│    │              │            │          │  枚                │                        │
│    │              │            │          │2.遠傳行動電話服務代│                        │
│    │              │            │          │  辦委託書          │                        │
│    │              │            │          │  在委託書上之立書人│                        │
│    │              │            │          │  姓名及簽章欄偽造歐│                        │
│    │              │            │          │  佩珍之簽名1 枚    │                        │
├──┼───────┼──────┼─────┼──────────┼────────────┤
│二  │93年12月14日  │和信公司    │歐佩珍    │行動電話服務申請書  │自93年12月14日起至94年1 │
│    │台南縣善化鎮中│0000000000  │          │在申請書上之申請人簽│月26日止共積欠3,437 元  │
│    │山路231 之5 號│            │          │章欄偽造歐佩珍之簽名│                        │
│    │              │            │          │1 枚                │                        │
│    │              │            │          │                    │                        │
├──┼───────┼──────┼─────┼──────────┼────────────┤
│三  │93年12月14日  │和信公司    │歐佩珍    │行動電話服務申請書  │自93年12月14日起至94年1 │
│    │台南縣善化鎮中│0000000000  │          │在申請書上之申請人簽│月26日止共積欠2,713 元  │
│    │山路231 之5 號│            │          │章欄偽造歐佩珍之簽名│                        │
│    │              │            │          │1 枚                │                        │
├──┼───────┼──────┼─────┼──────────┼────────────┤
│四  │94年1 月9 日  │遠傳公司    │丙○○    │行動電話服務申請書  │自94年1 月9 日起至94年3 │
│    │高雄市小港區漢│0000000000  │          │在申請書上之申請者簽│月17日止共積欠9,045 元  │
│    │民路361 號達良│            │          │名欄及同意聲明欄各偽│                        │
│    │有限公司      │            │          │造丙○○之印文1 枚  │                        │
└──┴───────┴──────┴─────┴──────────┴────────────┘


司法院資訊處製作；財團法人民間司法改革基金會備份。
